【裁判字號】    95,上,83
【裁判日期】    951226
【裁判案由】    損害賠償
【裁判全文】
臺灣高等法院臺南分院民事判決  95年度上字第83號
上  訴  人  乙○○
            甲○○
兼上列二人
法定代理人  己○○  住同上
上  訴  人  丁○○  住雲林縣虎尾鎮○○路196巷68號
            丙○○  住同上
共      同
訴訟代理人  林再輝  律師
被 上 訴人  福特六和汽車股份有限公司
法定代理人  戊○○  住同上
被 上 訴人  源佳汽車股份有限公司
法定代理人  庚○○  住同上
共      同
訴訟代理人  蔡東賢  律師
            涂榆政  律師
            馮基源  律師
上列當事人間請求損害賠償事件，上訴人對於中華民國95年3月
21日臺灣雲林地方法院第一審判決（93年度訴字第447號）提起
上訴，本院於95年12月12日言詞辯論終結，判決如下：
    主  文
上訴駁回。
第二審訴訟費用由上訴人負擔。
    事實及理由
一、按訴之變更、追加，非經他造同意，不得為之。但有第255
    條第1項第2款至第6款之情形，不在此限；又訴之變更、追
    加他訴，於擴張或減縮應受判決事項之聲明行為無礙；民事
    訴訟法第446條第1項及第255條第1項第3款分別定有明文。
    本件上訴人等原起訴請求被上訴人等應連帶給付上訴人乙○
    ○1,945,000元、上訴人甲○○2,115,000元、上訴人丙○○
    2,486,200元、上訴人丁○○2,795,000元、上訴人己○○50
    萬元，及均自起訴狀繕本送達翌日起至清償日止，按週年利
    率百分之5計算之利息。嗣於本院審理時減縮請求被上訴人
    等應連帶給付上訴人乙○○1,013,003元、給付上訴人甲○
    ○1,035,898元、給付上訴人己○○50萬元、給付上訴人丙
    ○○643,100元、給付上訴人丁○○50萬元，核屬民事訴訟
    法第255條第1項第3款所謂減縮應受判決事項之聲明，揆諸
    前揭說明，自屬無礙，應予准許，合先敘明。
二、本件上訴人等起訴主張：
（一）被害人王耀燦於民國（下同）92年12月3日駕駛車牌號碼9
       R－3523號自小客車，沿雲七四號公路由虎尾鎮惠來往埒
      內方向行駛，因該路段為急轉彎致衝出對向車道撞擊民宅
      、報廢車輛，經送醫急救不治死亡。王耀燦所駕駛之自小
      客車經二次撞擊已扭曲變形，但該車駕駛座前方之輔助氣
      囊卻未作動展開以發揮應有之保護功能，此項瑕疵與王耀
      燦之死亡結果間並有相當因果關係存在。
（二）上訴人乙○○為王耀燦之長子，上訴人甲○○為王耀燦之
      次子，上訴人丙○○為王耀燦之父親，上訴人丁○○為王
      耀燦之母親，王耀燦對該四人均負有扶養義務。以每年每
      人平均消費指數新台幣（下同）17萬元計算，則乙○○、
      甲○○、丙○○、丁○○所得請求被上訴人連帶賠償之扶
      養費用各為289萬元、323萬元、340萬元及459萬元。又該
      四人因王耀燦之死亡受有精神上之痛苦，各請求精神慰撫
      金100萬元。上訴人丙○○另為王耀燦支出殯葬費用286,
      200元。上訴人己○○為王耀燦之配偶，亦請求精神慰撫
      金100萬元。
（三）本件王耀燦酒後超速行駛，就損害之發生應有二分之一過
      失，上訴人亦應承繼該過失而受減輕賠償金額之不利益。
      為此，爰依消費者保護法規定，提起本訴。並聲明：被
      上訴人應連帶給付上訴人乙○○1,945,000元、上訴人甲
      ○○2,115,000元、上訴人丙○○2,486,200元、上訴人丁
      ○○2,795,000元、上訴人己○○50萬元及均自起訴狀繕
      本送達翌日起至清償日止，按週年利率百分之5計算之利
      息；願供擔保，請准宣告假執行。
（四）嗣於本院主張：
    (一)按駕駛人開車發生事故，是否為「汽車之通常使用」的問
      題，宜認為依照該肇事原因所產生的損害，是否為車廠製
      造、設計系爭汽車之應有目的與性能所應防阻之風險，來
      加以判斷。若駕駛人將自用小客車當作特技車、載重貨車
      、方程式賽車等用途使用，致受損害，顯已超出自用小客
      車原先之製造與設計目的，當非通常使用，幾可斷言。反
      之，若駕駛人在特定路段因違規超車、或違反速限等規定
      ，致生事故受有損害，此際不宜逕以駕駛人違反該等道路
      交通法規為由，認為這並非通常使用汽車，從而不成立民
      法第191條之1的責任。蓋前揭交通法規所欲保護的法益，
      或在於確立道路之交通秩序、或在於保護行人、其他駕駛
      人或乘客等，不一而足，但似未包括防止因汽車或其配備
      之缺陷所生的風險。惟違反交通法規之駕駛人，雖然不因
      此而妨礙其主張民法第191條之1的規定，但仍應構成民法
      第217條第1項：「損害之發生或擴大，被害人與有過失者
      ，法院得減輕賠償金額，或免除之」，而適用「與有過失
      」。
    (二)復按「商品製造人因其商品之通常使用或消費所致他人之
      損害，負賠償責任。但其對於商品之生產、製造或加工、
      設計並無欠缺或其損害非因該項欠缺所致或於防止損害之
      發生，已盡相當之注意者，不在此限。商品輸入業者，應
      與商品製造人負同一之責任。89年5月5日增訂施行之民法
      第191條之1第1、4項分別定有明文。準此，受害人依民法
      第191條之1規定，請求商品輸入業者與商品製造人負同一
      之賠償責任時，商品輸入業者如欲免其責任，自應就商品
      之生產、製造或加工、設計並無欠缺，或其損害之發生與
      該商品之欠缺無因果關係，負舉證之責。」最高法院94年
      度台上字第338號判決意旨明揭斯旨。本件輔助氣囊應作
      動而未作動，構成商品瑕疵，及駕駛者王耀燦酒後超速駕
      駛行為仍符合車輛之通常使用為原審法院所認定，則依上
      開最高法院判決意旨，即應由被上訴人就王耀燦之死亡結
      果，與系爭輔助氣囊應作動而未作動之商品瑕疵欠缺因果
      關係，負舉證之責，合先陳明。
    (三)國立台北科技大學車輛工程系之「福特Metrostar SRS未
      作動原因鑑定報告書」結論認為「由於A車衝撞的力道大
      多集中在非車輛正前方左右各30°的安全保護區內，而無
      法使駕駛座輔助氣囊作動，故應無『應展開而未展開』之
      瑕疵」云云，其鑑定結果根本不實在，殊難採憑，蓋：
    (1)依上開鑑定報告書之圖八引擎室前方圖片所示，前保險桿
      緩衝材內鋼梁凹陷約11.6公分，其最裏面凹陷處已接近前
      安全氣囊感知器且係在感知器的正前方，試問如果這樣的
      凹陷程度都不足以使安全氣囊發生動作，又有何種凹陷程
      度可以使安全氣囊發生作動？！
    (2)再者，依車輛前保險桿鋼梁的凹陷情形呈Ｖ字形判斷，車
      輛前保險桿鋼梁應係撞擊到堅硬的凸出物，絕非如上開鑑
      定報告書所陳述的撞及泥土草地所可能造成。
    (3)另一方面，上開鑑定報告書內亦承認車輛衝撞的速度甚快
      （在時速110公里的狀況下發生衝撞為兩造所不爭執），
      則倘如上開鑑定報告書所載的係衝撞到泥土草地為真，何
      以在高速衝撞的情形下，感知器所反應的撞擊力道卻未達
      到第四個防護層Ｇ值的要求，卻可使駕駛人頭破血流，前
      擋風玻璃呈網狀破裂？其推論反乎常理地令人難以想像，
      惟一可能的情形是感知器的設計本身即有瑕疵，無法真實
      反應實際的撞擊力道。
    (4)上開鑑定報告一再強調碰撞後的力道都集中在左側車身的
      後半段及車後尾部，而非車輛正前方左右各30度內的安全
      防護區域內，然除如前所述的鋼梁凹陷程度無法合理解釋
      外，另外，如上開鑑定報告書所稱的「因Ａ車偏左衝撞到
      廢車場上的藍色小轎車及貨車，造成Ａ車左側車身自後車
      門起到車尾及車頂部分遭受到嚴重衝撞變形．．．」為真
      ，則車尾的變形情形應係向車後呈凹陷狀，並留有藍色漆
      痕，然而如上開鑑定報告圖十及圖十一所示，車身後方嚴
      重損毀的情形係向車前擠壓，且未有藍色漆痕，兩者顯然
      不符，是可知造成左側車身後半段及車後尾部嚴重變形的
      原因，並非如上開鑑定報告書所為的推論。
    (5)又依事故發生後警察拍攝的現場照片所示，系爭車輛最後
      停止的狀態是車頭抵住牆腳，底盤朝上，加上牆上有輪胎
      痕跡，則可見系爭車輛第一次碰撞後有左旋並向前翻滾二
      圈的情形，詎上開鑑定報告竟絲毫未提及此種情形，一味
      偏袒被上訴人而任意解釋本件事故的過程，以形成對被上
      訴人等有利的結論，則其鑑定結論殊難採信。
    (四)王耀燦之死亡結果，與系爭輔助氣囊應作動而未作動之商
      品瑕疵實具有相當因果關係：
    (1)蓋本件交通事故駕駛王耀燦的安全帶係扣上，駕駛王耀燦
      並未衝出車外，是以前擋風玻璃並未有破洞。依被上訴人
      原審所提出的安全防護系統控制模組分析報告4中說明在
      這次事件中駕駛的安全帶是扣上的，乘客座則沒有。
    (2)依社團法人中華民國汽車消費者保護協會及台灣區汽車修
      理工業同業公會的鑑定報告均認為車輛行駛中，前保險桿
      橫樑撞擊水溝岸，撞凹達12公分可謂力道相當大，為第一
      次撞擊並傷害最為嚴重，因安全氣囊未作動，致駕駛王耀
      燦臉部、頭部撞擊車體致左頂骨部（後）挫傷，表皮出血
      、血腫、骨折；左耳及鼻部溢血，此有勘驗屍體報告節影
      本乙件可稽，該勘驗屍體報告記載鼻部溢血即可證明駕駛
      王耀燦在本件車禍中臉部受到撞擊，又從受損車輛擋風玻
      璃（駕駛正前方部位）受損情形及形狀（上證一參照）可
      證明該處為駕駛王耀燦頭部撞擊位置，因玻璃平滑不會造
      成明顯外傷，但其為第一時間之撞擊，撞擊力道已足致頭
      部重創身亡。原審判決理由中認為王耀燦的臉部部位保持
      完整，正面並未受傷，其受傷部位只在左頂股（後）部，
      卻疏未考量王耀燦鼻部溢血之傷勢，已有漏未斟酌之處。
    (3)又原審前揭兩鑑定單位所為之鑑定報告結論均認為系爭車
      輛於撞擊水溝岸後瞬間向左翻轉（上證一照片可看出車輛
      30度角大燈部位有撞凹）此為第二次撞擊，其力量已減弱
      ，也因向左翻致造成頭左頂股（後）挫傷，因挫傷造成頭
      皮出血認定這傷口為造成顱內出血致命傷口，並不合常理
      ，蓋勘驗屍體報告明載鼻部溢血，而鼻部溢血難道不致造
      成顱內出血嗎？再者，頭部左頂股（後）部位挫傷係外傷
      流血，並無從認定該處即為受傷致命的部位，是以原審判
      決認為本件事故車禍駕駛王耀燦受傷致死位置係在頭左後
      頂部位，尚嫌疏略。
    (4)隨車輛的車主使用手冊是汽車買賣契約的延伸，應以隨車
      輛使用手冊為準，超過使用手冊範圍非消費者所認知。輔
      助氣囊與安全帶結合使用才能發揮最大的功效，故整個安
      全防護系統是先由安全帶作動緊縮器將駕駛者上半身固定
      住，避免向前或左右衝撞產生傷害，於本件系爭交通事故
      中，當前橫樑受到高速撞擊時，設若安全帶緊縮器（車主
      使用手冊說明有此系統裝置）有完全作動，駕駛王耀燦就
      不致於因車頭低車尾高，撞擊水溝岸時，依慣性作用原理
      向前撞擊擋風玻璃致頭部正面嚴重傷害。又依前揭兩鑑定
      報告均認為正面撞擊後瞬間向左翻轉，致左頂股受撞傷，
      設若氣囊有爆開，將包覆住整個頭部，且安全帶有先作動
      把駕駛固定住就可避免左頂股的挫傷，因此死亡與輔助氣
      囊及安全帶未完全作動有直接的因果關係。
    (5)根據隨車輛車主使用手冊，車輛行駛時速30公里以上，在
      受到正面或左、右各30度的範圍內受到撞擊，安全氣囊就
      會作動，當車輛受到前方正面撞擊時，駕駛臉部、頭部正
      面依慣性作用原理會正面朝前，若氣囊未作動臉部、頭部
      正面將受傷害，倘若車輛撞擊部位係在車輛的左30度或右
      30度（亦在氣囊的作動範圍）車輛受撞擊後，駕駛者頭部
      會隨車輛向左或向右翻轉致造成頭部左右兩側受傷，因此
      所有車商的使用手冊均載明氣囊在保護上半身包括胸部、
      臉部、及頭部。本件原審認為受傷部位在頭部左頂（後）
      股部位，縱氣囊有作動，亦不在保護範圍，然本件交通事
      故經鑑定單位鑑定結論均認為最先正面重大力道撞擊障礙
      物，第一時間駕駛王耀燦豈會毫髮無傷，反以第二、三次
      撞擊力道（已減弱）所造成挫傷為致命傷口，如此論斷有
      違常理。
    (6)換言之，系爭車輛於行駛中，因正面撞擊水溝岸後瞬間向
      左轉，其於正面撞擊水溝岸時，安全氣囊即應瞬間爆開，
      以保護臉、頭部，就不致造成臉、頭部重創到鼻部溢血致
      失去保護自我的能力，進而致頭部向左偏受創。申言之，
      於車輛向左翻轉時駕駛王耀燦因第一次撞擊時頭、臉部受
      嚴重傷害，若第一次撞擊時氣囊有作動包覆並保護頭、臉
      部，不致使王耀燦喪失保護自我能力，於車輛向左翻轉，
      頭部左側也不致於受傷害，正因第一時間氣囊未爆開致使
      王耀燦失去保護自我的能力，又於第二、三次受到傷害，
      因此可謂安全氣囊未爆開與王耀燦的身亡有直接的因果關
      係。依車主使用手冊說明安全帶有緊束的設計，80%的保
      護作用，若氣囊有作動駕駛頭部被托住就不致造成向左翻
      轉時頂股挫傷。
    (7)原審判決理由謂依歐洲新車安全檢定協會（Euro New Car
      Assessment Programme Test，簡稱Euro  NCAP）所為撞
      擊測試值，正面撞擊為時速64公里，側面撞擊則為50公里
      。依此觀之，超越前述數值之撞擊，已非包括輔助氣囊、
      車身結構、安全帶等車輛被動安全配備所能合理期待之防
      護強度云云，惟遍閱原審卷內資料並無歐洲新車安全檢定
      協會所為撞擊測試值的記載或相關說明記錄，原審判決引
      之以為判決理由，顯然欠缺依據。再者，從本件事故發生
      後系爭車輛的狀況觀之，系爭車輛車頭並未擠壓到駕駛座
      ，故駕駛王耀燦的腿部及胸部並無骨折現像，而系爭車輛
      的駕駛座亦未遭完全擠壓甚至削毀，則本件事故並非毀滅
      性的撞擊，而安全帶和安全氣囊的主要作用，是在於防止
      人體與車廂內部碰撞造成傷害，今駕駛王耀燦因頭部與車
      廂內部（含前擋風玻璃）碰撞造成顱內出血致死，與系爭
      安全氣囊應作動而未作動，殊難謂無因果關係。
    (五)上訴人等請求主張之損害賠償範圍如下，逾下列範圍之損
      害，上訴人等不再請求，並敘明之。
    (1)上訴人乙○○及甲○○為王耀燦之子，分別於91年10月3
      日及93年3月24日生，王耀燦應扶養渠等至成年，則自事
      故發生後起算，上訴人乙○○應尚需受扶養18年又10個月
      ，即226個月，而上訴人甲○○為遺腹子，應受扶養20年
      即240個月。依台灣省雲林縣93年度之每人平均消費支出
      為154,866元，平均每個月為12,905元，因上訴人己○○
      為乙○○及甲○○之母，應負擔一半的扶養義務，故以每
      月6452.5元計，依霍夫曼計算式扣除中間利息，上訴人乙
      ○○可請求1,026,005元之扶養費（計算式：6452.5×159
      .00000000 ＝0000000，元以下四捨五入；159.00000000
      為226之月別單利5/12%複式霍夫曼係數）；上訴人甲○○
      可請求1,071,796元之扶養費（計算式：6452.5×166.000
      00000＝0000000，元以下四捨五入；166.00000000為240
      之月別單利5/12%複式霍夫曼係數）。
    (2)喪葬費用：286,200元。
      本件上訴人丙○○共支出喪葬費用286,200元，此有喪殯
      費用收據二件可稽。
    (3)精神撫慰金：各100萬元。
      本件上訴人乙○○及甲○○幼年喪父，上訴人己○○未及
      30歲即喪夫，上訴人丙○○及丁○○則老年喪子，白髮人
      送黑髮人，人生悲痛之事莫此之甚，爰各請求精神賠償金
      1百萬元。
      以上合計為上訴人乙○○2,026,005元、上訴人甲○○2,0
      71,796元、上訴人己○○1百萬元、上訴人丙○○1,286,2
      00元、丁○○1百萬元，扣除王耀燦與有二分之一過失，
      即上訴人乙○○得請求1,013,003元、上訴人甲○○得請
      求1,035,898元、上訴人己○○得請求50萬元、上訴人丙
      ○○得請求643,100元、上訴人丁○○得請求50萬元。
（五）上訴聲明：
    (一)原判決廢棄。
    (二)被上訴人等應連帶給付上訴人乙○○1,013,003元、給付
      上訴人甲○○1,035,898元、給付上訴人己○○50萬元、
      給付上訴人丙○○643,100元、給付上訴人丁○○50萬元
      ，及均自起訴狀繕本送達翌日起至清償日止，按週年利率
      百分之5計算之利息。
    (三)第一、二審訴訟費用由被上訴人等負擔。
三、被上訴人則以：
（一）王耀燦肇事前之車速高達110至120公里間，肇事後所為血
      液酒精濃度測試值亦高達126mg/dl。準此事實觀之，王耀
      燦非但為超速行駛之違規行為，更為嚴重酒醉駕車之違法
      行為，自非屬通常使用車輛之狀態。王耀燦之死亡係因其
      酒醉及超速等駕駛行為導致車輛失控所致，輔助氣囊系統
      僅是輔助性之汽車安全設備，並不能完全排除車禍之發生
      及傷亡結果之可能。又直接導致王耀燦死亡之原因為顱內
      出血及頭部挫傷，頭部所受挫傷則在左頂骨後部，頭部正
      面、胸、腹部均無傷害。而輔助氣囊所能保護之範圍僅限
      車輛遭正面撞擊時，避免駕駛人頭部正面及胸腹等部位遭
      到方向盤、儀表板之撞擊。從而，縱認輔助氣囊有啟動，
      仍無法避免王耀燦左頂骨後部挫傷之發生，故王耀燦之死
      亡結果與輔助氣囊有無啟動間應無相當之因果關係。
（二）輔助氣囊從設計至製造過程，均屬高度精密科技之產物，
      且是在車輛出廠時即已安裝完畢，經銷商既無義務亦無能
      力，甚至不可能逐一加以測試後再交付消費者。被上訴人
      源佳汽車股份有限公司（下稱源佳公司）僅為系爭車輛之
      經銷商，縱認輔助氣囊未啟動確屬商品瑕疵，但被上訴人
      源佳公司縱加以相當之注意仍無法避免損害之發生，自無
      須與被上訴人福特六和汽車股份有限公司（下稱福特公司
      ）負連帶賠償責任。
（三）輔助氣囊系統並非單純機械式之運作，而係有相當精密之
      電路迴路，無論在實際裝設或檢修時均須專業人員以電腦
      進行校對檢測始能完成。然社團法人中華民國汽車消費者
      保護協會在鑑定過程中，並未核對相關安全配備之資料，
      且在無相當檢測設備之情形下，竟能憑藉其個人所謂之經
      驗，以目視方式判斷系爭車輛之輔助氣囊該引爆而未引爆
      ，實嚴重背離經驗法則及論理法則而不可採。依Visteon
      Corporation提出之「控制模組分析報告」記載「該抑制
      控制器撞擊紀錄顯示，該抑制器所須之展開條件尚未達到
      」、「事故當時控制模組未故障」、「事故當時控制模組
      內無內部故障紀錄」、「事故當時控制模組內無歷史故障
      紀錄」等語，足見該報告內容已明確排除系爭控制模組具
      有瑕疵或故障之可能性。台灣區汽車修理同業工業同業公
      會所為鑑定補充說明不僅與上述「控制模組分析報告」不
      符，且內容多所矛盾，顯不足採。
（四）嗣於本院主張：
    (一)縱認訴外人王耀燦先生有合理使用系爭車輛，則前輔助氣
      囊未啟動與訴外人王耀燦先生之死亡間，究有無相當之因
      果關係？設若上訴人主張渠等係依據消費者保護法請求，
      其前提是消費者（即上訴人）須先證明，消費者所受損害
      之發生與企業經營者製造之商品間有相當因果關係。依據
      事故現場照片顯示，亦僅能得出擋風玻璃確實有龜裂現象
      之現象（但並未完全破裂），若真如上訴人所稱在如此高
      速車速下，擋風玻璃為第一時間正面撞擊之位置，該車輛
      之擋風玻璃又豈僅係產生龜裂之結果而已。然上訴人前稱
      死者王耀燦先生係因慣性作用原理向前撞擊擋風玻璃，臉
      部受到撞擊導致鼻部溢血，再造成顱內出血云云，為何此
      處又改稱係因頭部與「車廂內部」碰撞造成死亡？亦再度
      證明上訴人徒係以猜測方式推論所謂之因果關係，並無所
      據。再參諸卷內所附之相驗報告之圖示，更明確標示訴外
      人王耀燦先生係「頭部骨折及挫傷」，至身體其他部位則
      無明顯傷痕，而相驗報告更載明，直接引起訴外人王耀燦
      先生死亡之原因為「顱內出血及頭部挫傷」，是訴外人王
      耀燦先生之死因均係頭部外傷，此亦與本件車禍後所留之
      車損相片相吻合，是以可知系爭車輛因車速過快而直接翻
      覆，縱認前氣囊有啟動，訴外人王耀燦先生恐仍無法避免
      本件死亡之憾事發生，故無論前氣囊有無動作均與訴外人
      王耀燦先生之死亡間無相當因果關係，原審針對此點之審
      酌實乃正確。
    (二)縱認被上訴人或有應負責之處，則本件亦有過失相抵之情
      形，且本件車禍之過失責任係全為訴外人王耀燦先生應自
      行負責，則上訴人為訴外人王耀燦先生之法定繼承人，自
      應就訴外人王耀燦先生之過失行為同負其責，雖然上訴人
      主張過失責任僅為二分之一，但就過失相抵之結果，被上
      訴人認就本件已無應再行給付上訴人任何賠償之可能。民
      法第217條過失相抵之規定，並未將非財產上之損害除外
      ，即應一律適用，故倘本件或有非財產上損害之請求，亦
      應一併適用過失相抵，始符法制。上訴人另稱伊僅需負擔
      二分之一之過失責任云云，顯無所據，且亦嚴重背離法律
      所揭櫫之公平正義原則。且上訴人請求之扶養費用有浮誇
      之嫌，蓋我國司法實務上在計算扶養費用時，計算扶養費
      之基礎應依所得稅法之扶養親屬寬減額加以計算，上訴人
      雖稱以雲林縣93年度每人平均消費支出為154,866元云云
      ，顯非依法律規定，故容有違誤。至精神慰撫金每人100
      萬元，被上訴人亦認偏高。
    (三)根據鑑定機關國立台北科技大學車輛工程系就系爭車禍之
      Visteon Corporation之控制模組分析報告所進行之解讀
      可知，事故發生當時之撞擊並未觸動駕駛座輔助氣囊啟動
      區，故可知系爭車輛之輔助氣囊並無所謂「應展開而未展
      開」之瑕疵。再參酌鑑定機關於95年8月15日至現場就系
      爭車輛及當初車禍發生地點進行鑑定後，就系爭車禍所出
      具之「福特Me trostarSRS未作動原因鑑定報告書」載明
      「真正使系爭車輛所受到較大撞擊力道全都發揮在左側前
      車門以後的車身及車尾部分處，而非車輛正前方左右各30
      度內的安全防護區域範圍，當然無法使車上的SRS感知器
      受到應有的感應，故無法觸發安全氣囊感知器的作動」。
      再者，參酌該鑑定報告之車禍模擬描述及結論可知，系爭
      車禍之發生，與本件系爭車輛駕駛座之輔助氣囊於車禍發
      生時是否應作動而未啟動並無關連性。
（五）答辯聲明：
    (一)上訴駁回。
    (二)訴訟費用均由上訴人負擔。
四、兩造不爭執之事項：
（一）王耀燦於92年12月3日駕駛被上訴人福特公司生產，被上
      訴人源佳公司銷售之車牌號碼9R－3523號METROSTAR自小
      客車，沿雲七四公路惠來往埒內方向行駛，於行經雲林縣
      虎尾鎮中溪里中興203號前，衝出對向路外，撞擊路外民
      宅及廢棄車輛後死亡。
（二）事故發生當時，王耀燦之行車速度約為時速110公里，肇
      事後所為血液酒精濃度測試值為126mg/dl。
（三）系爭車輛配備前座雙輔助氣囊，氣囊保固時間為10年或24
      萬公里。事故發生當時，氣囊仍在保固期限內，但未引爆
      。
五、兩造爭執事項：
（一）輔助氣囊是否應動作而未動作，而輔助氣囊作動與否取決
      於撞擊區○○○○道等因素。
（二）本件輔助氣囊未作動與王耀燦之死亡結果間有無因果關係
      ？
（三）肇事者當時的酒醉及超速駕駛是否為汽車通常使用？
六、茲查：
（一）按從事設計、生產、製造商品之企業經營者，於提供商品
      流通進入市場時，應確保該商品符合當時科技或專業水準
      可合理期待之安全性，消費者保護法第7條第1項訂有明文
      。本件被上訴人就系爭車輛前輔助氣囊啟動之說明為「在
      重大衝撞（正面或左右30度內）事件會作動前輔助氣囊。
      在碰撞時數千分之一秒內輔助氣囊會充氣膨脹。當前座乘
      客身體接觸輔助氣囊時，它們即會放氣，以緩衝乘客的前
      向移動。在微小碰撞和翻滾和後／側碰撞事件，輔助氣囊
      系統不會作動」（見證物袋所附車主手冊第100頁）。依
      此說明觀之，消費者可期待只要是正面或其左右30度內之
      重大衝撞，輔助氣囊即會啟動發揮預設之安全防護作用。
      查系爭車輛前保險桿位置有深達約12公分之撞擊凹痕，該
      撞擊點並位在輔助氣囊作動感應範圍內，依該凹痕之深度
      及當時時速高達110公里等情判斷，該撞擊力量應足以啟
      動輔助氣囊，此有社團法人中華民國汽車消費者保護協會
      鑑定報告書（檢附於原審法院93年虎簡調字第36號卷宗）
      、台灣區汽車修理工業同業公會鑑定報告書（見原審卷
      第132至157頁）在卷為憑。
（二）被上訴人雖辯稱第一次撞擊點在左側車身或車頭，後行李
      箱則為第二次撞擊點，前保險桿之凹痕則為車輛撞擊民宅
      反彈致車頭垂直落下所造成之第三次撞擊點，第一次撞擊
      點既在側邊，依上述車主手冊記載，輔助氣囊自不會作動
      等語。然查：系爭車輛經撞擊後，僅左側（即駕駛座位置
      ）前後車門、行李箱毀損嚴重，左側前葉子板、引擎蓋部
      分則維持完整，故左側車頭應非第一次撞擊點，此據鑑定
      人賴鼎元陳述明確（見原審卷第63頁）。又前保險桿凹
      痕如為車輛撞擊牆壁後垂直落下所致，則此時車輛之撞擊
      力已經過二次抵銷，其力道理應不會造成深達約12公分之
      凹痕。況該凹痕呈現寬Ｖ字型，應是王耀燦轉彎之際，突
      然發現車輛失控，情急之下急踩煞車減速，但車身仍因慣
      性作用而向前，瞬間形成車身前傾，車頭下壓，而直接撞
      擊路旁水溝之一側所造成。是被上訴人前述辯詞，不足採
      信。
（三）惟另據鑑定機關國立台北科技大學車輛工程系95年10月2
      日覆函可知，系爭肇事車輛為福特Metrostar車系之車款
      ，其輔助氣囊系統（SRS）中觸發輔助氣囊作動之信號來
      源有二，一為安置固定在引擎室冷排（冷凝器）前方的輔
      助氣囊作動感知器（車外感知器）；二為安置固定在乘員
      室內排檔桿處的輔助氣囊控制模組（車內感知器）。若欲
      觸發SRS輔助氣囊作動時的條件，必需得同時通過車外較
      大的G設計值（+/-30G），和車內較小的G設計值（+/-10G
       ），方可使SRS作動，然而系爭車輛之撞擊力道均集中在
      左側車身前車門後方以後之部分，而非車輛正前方左右各
      30°的安全保護區內，故無法使SRS作動，因此由於系爭
      車輛衝撞的力道大多集中在非車輛正前方左右各30°的安
      全保護區內，而無法使駕駛座輔助氣囊作動，故應無「應
      展開而未展開」之瑕疵。綜上可知，本件事故發生之際，
      車輛之直接撞擊點絕非在車輛正前方之部位，控制器所感
      受到之撞擊力尚不足以達到促使輔助氣囊展開之必要條件
      ，換言之，該車之正前方衝撞力道已經由該車之防護鋼樑
      或其他安全保護系統所吸收，因此前輔助氣囊在本事故中
      無需亦不會展開。再參酌鑑定機關於95年8月15日至現場
      就系爭車輛及當初車禍發生地點進行鑑定後，就系爭車禍
      所出具之「福特Metrostar  SRS未作動原因鑑定報告書」
      載明「真正使系爭車輛所受到較大撞擊力道全都發揮在左
      側前車門以後的車身及車尾部分處，而非車輛正前方左右
      各30度內的安全防護區域範圍，當然無法使車上的SRS感
      知器受到應有的感應，故無法觸發安全氣囊感知器的作動
      」（請參見該鑑定報告結論二、2，第8頁至第9頁）；再
      者，參酌該鑑定報告之車禍模擬描述及結論可知，系爭車
      輛由虎尾鎮○○里○○路由東向西行駛，由於道路彎曲，
      車速過快致過彎不順導致車輛向左側偏滑，地面上有20餘
      公尺的雙條輪胎滑痕然後衝入車禍現場，因車速過快使左
      右兩前輪能快速飛越過大水溝後，再繼續衝向比水溝面和
      道路面高的廢車場泥巴草地處，當前車輪衝上土堆時，前
      保險桿下方的底盤就不會再撞擊到土堆。另因系爭車輛係
      偏左衝向肇事現場，故系爭車輛重心落在右後輪，使系爭
      車輛右後輪陷入大水溝內而受到嚴重衝擊的重創，致使右
      後輪懸吊的兩支拉桿嚴重彎曲變形等情，因系爭車輛車頭
      前方上揚及右後車輪受嚴重強烈撞擊後，使路碼錶上的車
      速指針停在100~110km/h之間（實際車速應該更快），由
      於車速過快衝上比水溝面及道路面高的土堆及車輪重擊水
      溝之因，致使系爭車輛衝起飛向廢車堆中。因系爭車輛偏
      左衝撞關係，使左側車身自前車門後方起到車尾部分連續
      衝撞到廢車場，造成系爭車輛左側車身自後車門起到車尾
      及車頂部分遭受嚴重衝撞變形外，由於此嚴重衝撞時所產
      生的反作用力，也使駕駛人的頭部左後頂骨部分撞到左前
      車門門框的右上方處而重傷致死，此與駕駛座前方方向盤
      上之安全氣囊是否引爆無關，總之，系爭車輛撞擊的力道
      大多集中在車身左側後半段（即左前車門後方起到車身尾
      端）及車尾部分，並未作用到車輛正面左右各30°的範圍
      內。因此，造成安全氣囊未能觸發引爆係屬正常無訛（參
      見該鑑定報告第6頁至第10頁）。由此可知，系爭車禍之
      發生，與本件系爭車輛駕駛座之輔助氣囊於車禍發生時是
      否應作動而未啟動並無關連性。
（四）商品使用人必須在符合相當自我責任的要求下，才能對商
      品有合理的安全期待，並非所有的使用機會或情況，均應
      由企業經營者負責。詳言之，使用人應依據商品原設計目
      的而為使用，在此種使用目的範圍內，若發生危險結果，
      則由企業經營者負責；對於不當使用產品或濫用之情形，
      則非均由企業經營者負責，以免妨礙企業之發展，違反公
      平正義理念及避免企業因某些消費者不當求償而將增加之
      成本轉嫁至其他正當使用之消費者身上。本件事故路段速
      限為60公里（見原審卷第21頁事故調查報告表），而事
      故發生當時，王耀燦之行車速度約為時速110公里，為兩
      造所不爭執，被上訴人抗辯王耀燦係超速行駛一節，雖屬
      真實，然行車速度之限制，僅是行政機關之管制手段，企
      業經營者不能以商品使用人違反相關行政法規為由，遽然
      免除商品瑕疵之責任。再者，王耀燦雖違規超速行駛，但
      觀之系爭車輛為二千西西房車，最大馬力為148匹，則110
      公里之速度顯然仍在該車輛設計之安全極限範圍內，且就
      一般人之駕駛習慣及社會通常觀念而言，亦非超高速之駕
      駛行為而無法為社會大眾所見容，應認仍屬通常使用。又
      使用人是否對商品為通常使用，應以各個商品之原設計目
      的、功能而為觀察，如以各路段之速限作為商品通常使用
      與否之標準，顯然忽視各個商品間不同之安全設計，進而
      導致價值數百萬之進口車與廉價之國產車於同一路段確須
      評價二者具有相同安全期待之謬誤。又本件王耀燦酒後駕
      車，雖屬觸犯刑法之行為，但與一般犯罪行為相較，其基
      本上並不具有反社會性，亦非將汽車當作犯罪工具可比擬
      ，是其酒後駕駛行為仍屬車輛通常使用。綜上，上訴人主
      張王耀燦酒後超速駕駛行為仍符合車輛之通常使用，此僅
      屬過失相抵問題等語，為有理由。
（五）惟就王耀燦所受傷勢部位而言。系爭車輛經撞擊後，王耀
      燦因頭部挫傷、顱內出血死亡。勘驗屍體結果，其頭部部
      位，受有左頂股後部挫傷、表皮出血、血腫及骨折；胸腹
      部部位，則無任何傷勢，此經調閱台灣雲林地方法院檢察
      署92年度相字第620號相驗卷宗檢附之相驗屍體證明書、
      驗斷書查核無訛（見相驗卷宗第30至33頁）。又王耀燦臉
      部部位保持完整，並無任何傷勢，亦有前開相驗卷宗所附
      照片為憑（見相驗卷宗第39頁）。則王耀燦於本件車禍中
      ，其臉部、胸腹部均未受到撞擊，應可認定。本件系爭車
      輛駕駛座之前輔助氣囊縱有作動，其防護之範圍亦不及於
      左頂股後部，顯仍無法避免王耀燦死亡結果之發生。就國
      外專業機構車輛撞擊測試之數值而言。歐洲新車安全檢定
      協會（Euro New Car Assessment Programme Test，簡稱
      Euro  NCAP）之撞擊測試被汽車界公認為最具影響力之安
      全鑑定機構。該機構所為正面撞擊測試，是在64公里時速
      下，以百分之40車輛正面面積撞擊可變形障礙物（因為根
      據實際狀況，此種僅部份車頭受創，讓所有撞擊能量由部
      分車體結構完全承擔之嚴苛條件最為常見，而由所有車頭
      結構平均分擔撞擊能量之理想狀況，於實際車禍事故中並
      不常見）；側面撞擊測試，則是以50公里時速，側面以直
      角撞擊障礙物。簡言之，該機構所為撞擊測試值，正面撞
      擊為時速64公里，側面撞擊則為50公里。依此觀之，超越
      前述數值之撞擊，已非包括輔助氣囊、車身結構、安全帶
      等車輛被動安全配備所能合理期待之防護強度。本件王耀
      燦事故當時之速度為110公里，不論其是正面亦或側面撞
      擊障礙物，其強度均高出上開歐洲新車安全檢定協會之測
      試數值甚多，於客觀情形下，縱輔助氣囊有所作動，亦難
      避免其死亡結果之發生。
七、綜上所述，本件事故發生時，安全氣囊縱有作動，亦無法避
    免死亡結果之發生，亦即王耀燦之死亡結果與商品瑕疵間並
    不具備因果關係，從而，上訴人等請求被上訴人等應負連帶
    賠償責任，即無所據，應予駁回。又上訴人之訴既經駁回，
    其假執行之聲請當失所附麗，應併予駁回。兩造關於扶養費
    、殯葬費及慰撫金等損害賠償範圍之攻擊防禦方法，即無再
    予論述之必要。原審為上訴人敗訴之判決，及駁回其假執行
    之聲請，並無不合。上訴意旨指摘原判決不當，求予廢棄改
    判，為無理由，應予駁回。
八、據上論結，本件上訴為無理由，依民事訴訟法第449條第1項
    、第78條、第85條第1項前段，判決如主文。
中    華    民    國    95    年    12    月    26    日
                  民事  第四庭    審判長法  官  王惠一
                                        法  官  王浦傑
                                        法  官  蘇重信
上為正本係照原本作成。
如對本判決上訴，須於判決送達後20日內向本院提出上訴狀，未
表明上訴理由者，應於上訴後20日內，向本院提出理由書（須附
繕本）。依法須繳納裁判費並應委任律師為訴訟代理人，始得上
訴。
中    華    民    國    95    年    12    月    26    日
                                        書記官  黃文生
【附記】
民事訴訟法第466條之1：
(1)對於第二審判決上訴，上訴人應委任律師為訴訟代理人。但上
  訴人或其法定代理人具有律師資格者，不在此限。
(2)上訴人之配偶、三親等內之血親、二親等內之姻親，或上訴人
  為法人、中央或地方機關時，其所屬專任人員具有律師資格並
  經法院認為適當者，亦得為第三審訴訟代理人。
民事訴訟法第466條之2：
  上訴人無資力委任訴訟代理人者，得依訴訟救助之規定，聲請
  第三審法院為之選任律師為其訴訟代理人。
                                                   K


司法院資訊處製作；財團法人民間司法改革基金會備份。
